【裁判字號】    97,訴,1433
【裁判日期】    980430
【裁判案由】    清償借款
【裁判全文】
臺灣士林地方法院民事判決              97年度訴字第1433號
原      告  乙○○
被      告  甲○○
訴訟代理人  林淑惠律師
上列當事人間清償借款事件，本院於98年4 月17日言詞辯論終結
，判決如下：
    主  文
被告應給付原告新臺幣肆萬壹仟陸佰陸拾元。
原告其餘之訴駁回。
訴訟費用由被告負擔百分之四，餘由原告負擔。
本判決第一項得假執行。
    事實及理由
甲、程序方面
    按訴狀送達後，原告不得將原訴變更或追加，但請求之基礎
    事實同一者，不在此限，民事訴訟法第255 條第1 項第2 款
    定有明文。本件原告就其主張(一)匯款新臺幣（以下未註明幣
    別者，皆同）87萬元至被告指定之訴外人黃余春帳戶；(二)交
    付被告9 萬6,200 元現金，及(三)被告使用原告信用卡刷卡消
    費7 萬6,800 元之事實，原主張前述(一)(二)部分事實依消費寄
    託法律關係請求被告返還，前述(三)部分依消費借貸法律關係
    請求（本院卷一第58 頁） 。嗣於民國98年4 月14日所提準
    備書(五)狀，就其主張之同一匯款、給付金錢事實，復主張係
    依消費借貸、不當得利法律關係請求（本院卷二第204 頁）
    ，核係就其起訴時已主張之同一基礎事實，追加依不同法律
    關係而為請求，其所為訴之追加，於法尚無不合，雖被告反
    對原告為上開訴之追加，本院認仍應許可之。
乙、實體方面
一、原告主張：兩造原為情侶關係，原告於93年12月7 日至96年
    2 月7 日間，陸續匯款合計87萬元至被告指定之臺北富邦銀
    行民生分行黃余春帳戶（下稱：系爭黃余春帳戶），原係作
    為原告儲蓄之用。迄至96年1 月25日，原告於系爭黃余春帳
    戶存款已達56萬元，乃依被告建議，連同另行領取之現金11
    萬6,000 元，湊足美金2 萬元投資境外公司City  Credit
    Investment Bank （以下簡稱：CCIB公司）之全球利差交易
    兩年期票券M II（以下簡稱M II投資商品），嗣復於96年2
    月7 日匯款33萬元至系爭黃余春帳戶作為投資之用，合計原
    告於M II投資商品達3 萬美元。另被告持原告之萬泰銀行信
    用卡，於96年4 月17日刷卡消費4 萬9,980 元支付SWISS W-
    EDA SPA 費用；另於96年3 月26日，為購買砭石而刷卡消費
    2 萬8,800 元。被告原承諾支付上開刷卡費用，並已支付2
    期之SPA 費用8,320 元，支付3 期之砭石費用1 萬4,400 元
    ，兩項信用卡消費償餘額合計5 萬6,060 元。兩造於96年7
    月間分手後，屢經原告催請被告返還上開款項未果，為此依
    兩造間消費寄託、消費借貸契約，及不當得利法律關係，訴
    請被告返還等語。並聲明求為判決：被告應給付原告106 萬
    2,800 元。
二、被告則以：兩造自92年7 月間開始同居，約定由被告提供住
    處、汽車，作為兩造共同居住之處所及代步工具，原告則負
    擔兩造之共同生活開銷。原告未曾於96年1 月25日交付被告
    11萬6,000 元，至原告於93年12月7 日至96年2 月7 日間匯
    入系爭黃余春帳戶之87萬元，其中96年2 月7 日所匯款項33
    萬元係償還對黃余春之借款，其餘54萬元則為原告支付93年
    12月起至95年9 月間生活費，原告未曾以現金支付兩造同居
    期間生活費。再信用卡消費部分，京華城SWISS WEDA SPA消
    費4 萬9,980 元，係經原告授權後，由被告使用原告信用卡
    簽名消費。兩造同居期間，原告信用卡帳單均係由被告繳付
    ，被告已支付前2 期分期款8,320 元，餘款4 萬1,660 元因
    兩造分手而未繼續繳付，被告同意繳付此筆款項；另砭石消
    費部分，則係原告同意負擔，亦係原告於信用卡簽帳單簽名
    ，原告96年7 月間搬離兩造同居住所後，被告並未於住處發
    現該砭石。原告就匯款之原因事實，先後主張不一，其主張
    之投資CCIB公司，亦非事實等語，資為抗辯。並聲明求為判
    決駁回原告之訴。
三、兩造不爭執事項（本院卷一第59、96頁）：
  (一)兩造原為情侶關係，於92年7 月至96年7 月期間同居於被告
    住所。
  (二)原告自93年12月7 日起至95年9 月7 日止，陸續匯款54萬元
    ，另於96年2 月7 日匯款之33萬元，共計87萬元至系爭黃余
    春帳戶，匯款金額及日期如本院卷一第41頁之匯款明細表、
    及同卷第43頁之匯款委託書所載。
  (三)被告於93年2 月12日以系爭黃余春帳戶匯款50萬元予原告。
  (四)原告曾自93年3 月1 日起，至93年11月1 日止，轉帳9 次合
    計51萬2,000元至系爭黃余春帳戶。
四、本件經本院依民事訴訟法第271 條之1 準用同法第270 條之
    1 第1 項第3 款規定，整理並協議簡化爭點如下（本院卷一
    第59頁）：
  (一)除被告不爭執之匯款87萬元外，原告是否曾另給付被告11萬
    6,000元？
  (二)關於87萬元匯款部分，係基於何原因而為？
  1.原告96年2 月7 日匯款33萬元是否係為返還對黃余春之借款
    ？
  2.其餘54萬元之匯款原因為何？
  (三)被告是否曾借用原告信用卡消費7萬6,800元？
五、就兩造間上開事實上爭點，首應確認者，係兩造間舉證責任
    之分配：
  (一)按當事人主張有利於己之事實者，就其事實有舉證之責任，
    民事訴訟法第277 條前段定有明文。是請求履行債務之訴，
    除被告自認原告所主張債權發生原因之事實外，應先由原告
    就其主張此項事實，負舉證之責任，必須證明其為真實後，
    被告於其抗辯事實，始應負證明之責任，此為舉證責任分擔
    之原則（最高法院43年台上字第377 號判例意旨參照）。若
    原告先不能舉證，以證實自己主張之事實為真實，則被告就
    其抗辯事實即令不能舉證，或其所舉證據尚有疵累，亦應駁
    回原告之請求（最高法院17年上字第917 號判例意旨參照）
    。
  (二)又稱消費借貸者，謂當事人一方移轉金錢或其他代替物之所
    有權於他方，而約定他方以種類、品質、數量相同之物返還
    之契約，民法第474 條第1 項定有明文。當事人主張有金錢
    借貸關係存在，須就其發生所須具備之特別要件即金錢之交
    付及借貸意思表示互相一致負舉證之責任，若僅證明有金錢
    之交付，未證明借貸意思表示互相一致者，尚不能認為有金
    錢借貸關係存在（最高法院81年度臺上字第2372號、82年度
    臺上字第498 號、82年度臺上字第1830號判決意旨參照）。
  (三)再按寄託物為代替物時，如約定寄託物之所有權移轉於受寄
    人，並由受寄人以種類、品質、數量相同之物返還者，為消
    費寄託。自受寄人受領該物時起，準用關於消費借貸之規定
    。寄託物為金錢時，推定其為消費寄託（民法第589 第1 項
    、第602 條第1 項、第603 條）。是以，當事人主張有金錢
    消費寄託關係存在者，亦須就金錢交付及寄託意思表示互相
    一致負舉證之責任。
  (四)又主張不當得利請求權存在之當事人，對於不當得利請求權
    之成立要件應負舉證責任，即應證明他方係無法律上之原因
    而受利益，致其受有損害。如受利益人係因給付而得利時，
    所謂無法律上之原因，係指給付欠缺給付之目的，故主張該
    項不當得利請求權存在之當事人，自應舉證證明該給付欠缺
    給付之目的（最高法院97年臺上字第332 號判決意旨參照）
    。
  (五)綜上，原告主張兩造間存有消費借貸、消費寄託或不當得利
    法律關係，既為被告所否認，則應由原告就消費借貸、寄託
    之合意、金錢交付等消費借貸、寄託法律關係之成立要件事
    實，及被告確實受有原告給付金錢之利益，且原告之給付欠
    缺給付目的等不當得利請求權成立要件，負舉證之責。
六、茲依上開舉證責任分配法則，就前述四之兩造間事實上爭點
    分述如下：
  (一)除被告不爭執之匯款87萬元外，原告是否曾另給付被告11萬
    6,000元？
  1.原告主張於96年1 月25日交付現金11萬6,000 元予被告之事
    實，為被告所否認，原告未能舉出直接授、受之證明，且依
    關於原告金錢來源，原告所提供之花旗（臺灣）銀行松山分
    行帳戶（下稱：原告花旗銀行張戶），於96年1 月25日並無
    提款紀錄，而於96年1 月24日領款2 萬3,017 元後，餘額亦
    僅4 萬8,621 元（本院卷二第112 頁背面），實難認原告主
    張為真。
  2.至原告所舉證人丙○○，依其所證，係稱兩造於某次晚飯場
    合，曾提到投資基金金額不少，已有獲利，原告有提及能投
    入之金額係100 萬元，惟無法確定談話當時原告是否確已投
    入100 萬元等語（本院卷一第98頁）。是依證人所證，僅得
    證明兩造曾提及投資基金，無從確認原告投資金額、時間，
    遑論證明原告曾於96年1 月25日交付11萬6,000 元予被告之
    事實。
  3.綜上，原告主張曾於96年1 月25日交付現金11萬6,000 元予
    被告之事實，尚難認為真實。
  (二)關於87萬元匯款部分，係基於何原因而為？
  1.原告主張自93年12月7 日起至95年9 月7 日止，陸續匯款54
    萬元，另於96年2 月7 日匯款之33萬元，共計87萬元至系爭
    黃余春帳戶為被告所不爭執，是原告就此部分所應為之舉證
    ，係其匯款是否出於消費借貸、消費寄託之合意，或其關於
    87萬元之給付欠缺目的。
  2.原告於96年2 月7 日所匯款項33萬元，及其餘54萬元，依原
    告所主張，均係作為投資CCIB公司M II商品之用，被告並曾
    提供帳單證明原告交付款項確實有作投資。惟查，本院依原
    告所陳報之名稱「City Credit Investment Bank 」，送達
    「臺北市○○○路167 號4 樓A 室」一址，經以查無此公司
    退回（本院卷一第94頁背面）。嗣原告改稱：M II商品係由
    訴外人展銀證券投資顧問股份有限公司（以下簡稱：展銀投
    顧公司）所銷售，聲請本院向該公司函查被告交易對帳資料
    。本院依原告聲請向展銀投顧公司函查結果，展銀投顧公司
    函復內容略以：(1)被告係於97年9 月14日加入本公司會員，
    97 年9月17日曾投資本公司代理之「保德信債券基金」，已
    全數出清，現無任何投資部位。(2)黃余春非本公司客戶。(3)
    業務代表施彥仲係於96年7 月9 日到職，該員之前所推薦任
    何理財商品皆與本公司無關等語，有該公司98年3 月6 日（
    98）展稽字第20090306001 號復函在卷可稽（本院卷一第20
    8 頁），與原告主張之事實仍屬不符，自難認原告主張為真
    實。至原告於言詞辯論終結後，另於98年4 月24日、27日分
    別提出書狀，就M II商品之代理公司復另有主張，此項證據
    調查聲請及主張，非於言詞辯論終結前適當時期提出之（民
    事訴訟法第196 條第1 項），亦未經辯論及調查，非得作為
    本院判決之基礎（民事訴訟法第222 條第1 項）。
  3.至原告聲明之證人丙○○，固有如前(一)2.之證言，惟丙○○
    係於飯局中聽聞上開情事，此等閒談顯然有欠嚴謹，與正式
    、具有法律效果之對話、會議容有差別，權利義務歸屬未必
    明確釐清。是所謂兩造曾投資基金，以兩造當時同居共財（
    共同支應生活費）情形，究係兩造共同投資，抑或某一方投
    資而有利益與共之考量，故有上開言詞，經驗法則上均存有
    可能性，實難僅以飯局中之閒談言詞，認定原告「寄託」「
    貸與」被告金錢，供被告投資M II商品，更無從認定其投資
    金額為原告主張之98萬6,000 元。況且，如前2.所述，原告
    主張之M II商品投資事實，迄本件言詞辯論終結時，仍未能
    舉證以實其說。
  4.依被告之主張，原告於96年2 月7 日匯款33萬元，是為返還
    對黃余春之借款，其餘54萬元之匯款，則為兩造同居期間之
    生活費。雖原告另主張：(1)對黃余春之借款業已於93年3 月
    1 日起，至93年11月1 日止，轉帳9 次合計51萬2,000 元償
    還；(2)93年12月起至95年9 月期間已另行以現金支付生活費
    予被告。被告不否認原告曾於93年3 月至11月間匯款合計51
    萬2,000 元，惟主張該51萬2,000 元，及其後93年12月7 日
    起至95年9 月7 日所匯54萬元，皆為生活費。依原告主張，
    兩造生活費會以其持有之臺灣新光商業銀行、聯邦商業銀行
    、萬泰商業銀行、中國信託商業銀行等信用卡用以支應，再
    由被告統一負責繳費，是以原告信用卡消費情形及被告整理
    之消費紀錄（本院卷二第11至54頁），雖兩者數額容有出入
    ，惟無論以何者為據，仍可窺知兩造共同生活期間，生活確
    屬優渥。加上兩造同居之臺北市內湖區住處，係被告所提供
    ，是以兩造同居期間自92年7 月至96年7 月期間約4 年，原
    告負擔105 萬2,000 元，平均每月負擔2 萬1,917 元（計算
    式：0000000 ÷4 ÷12=21917，元以下四捨五入），參以原
    告每月收入達12萬餘元（本院98年4 月17日言詞辯論筆錄）
    ，衡諸常情，原告負擔上開數額之生活費，應屬合理，被告
    之抗辯，尚非無據。
  5.況且，縱依原告之主張，原告交付98萬6,000 元予被告（含
    不能舉證交付之11萬6,000 元），係共同投資M II商品之用
    ，則兩造間所成立者，亦係他種有名或無名之契約關係，且
    有承擔虧損之問題，並非於兩造間合意成立「數量相同之物
    」返還之消費借貸或消費寄託契約。而此種基於兩造間約定
    所為給付，自難認係無法律上原因。
  6.綜上，原告就其主張因消費借貸、消費寄託合意而交付87萬
    元予被告，或87萬元之給付欠缺目的之事實未為充分之舉證
    ，且同居情侶間金錢往來交錯、頻繁，被告之抗辯於經驗法
    則既非不可採，則本院無法形成心證認定兩造間確存有原告
    主張之消費借貸、寄託合意，或原告欠缺目的之給付。原告
    為負舉證責任之一方，自應在事實經訴訟程式調查、辯論後
    於法院仍屬不明時，認其舉證不足而受不利之認定。
  (三)被告是否曾借用原告信用卡消費7萬6,800元？
  1.京華城SWISS WEDA SPA 消費部分：
    原告主張被告持伊申辦萬泰銀行信用卡，於96年4 月17日在
    京華城SWISS WEDA SPA消費4 萬9,980 元，供作個人用途使
    用，被告已付2 期分期款8,320 元等事實，為被告是認。雖
    兩造就刷卡付費之事實，係於事前或事後得原告之同意，各
    有不同之主張，惟就被告刷卡後，被告曾同意支付款項之事
    實並不爭執（本院98年4 月17日言詞辯論筆錄）。是以，被
    告借用原告信用卡消費使用後，由原告墊付之款項4 萬1,66
    0 元，兩造應有使之作為消費借貸標的之合意（民法第474
    條第2 項規定參照），原告依兩造間消費借貸法律關係，訴
    請被告給付，應屬有據。
  2.購買砭石消費2萬8,800元，餘額1萬4,400元部分：
    購買砭石部分，依原告所自述，信用卡簽帳單是原告自行簽
    名，因疼惜被告所以購買，購買之後兩造都有使用（本院卷
    一第100 頁）。依原告所自述情節於法律上之評價，應認砭
    石之買賣契約成立於原告與店家之間，砭石係原告疼惜被告
    而應被告要求購買，原告提供其所購買砭石供被告使用，不
    論係出於使用借貸或基於有贈與之意，均無由就其自行訂立
    之買賣契約所付價金，責由被告負擔，或基於消費借貸法律
    關係請求被告返還之理。
七、從而，原告本於前揭原因事實，依兩造間有消費寄託、消費
    借貸及不當得利法律關係，訴請被告給付106 萬2,800 元，
    於其依消費借貸法律關係，訴請被告給付4 萬1,660 元部分
    ，為有理由，應予准許。逾上開准許部分之請求，即為無理
    由，應予駁回。
八、本判決所命給付金額，未逾50萬元，應依民事訴訟法第389
    條第1 項第5 款宣告假執行。
九、本件事證已臻明確，兩造其餘主張陳述及所提之證據，經審
    酌均與判決結果不生影響，爰不一一論列，附此敘明。
十、據上論結，原告之訴一部有理由，一部無理由，依民事訴訟
    法第79條、第389 條第1 項第5 款，判決如主文。
中    華    民    國    98    年    4     月    30    日
                  民事第二庭  法  官  王本源
以上正本證明與原本無異。
如對本判決上訴，應於判決送達後20日內向本院提出上訴狀。
中    華    民    國    98    年    5     月    8     日
                              書記官  陳淑女


司法院資訊處製作；財團法人民間司法改革基金會備份。
